臺灣雲林地方法院民事判決
111年度簡字第93號
原      告  摩根聯邦資產管理股份有限公司

法定代理人  李文明  
訴訟代理人  吳棋笙  
被      告  程學政  
            程艷如  

            程乙加  
兼  共  同
訴訟代理人  程學銘  
被代位人即
受  告  知
訴  訟  人  程學淇  
上列當事人間請求代位分割遺產事件，本院於民國111年8月15日
言詞辯論終結，判決如下：
    主  文
被告及被代位人程學淇應就渠等被繼承人程壽一所遺如附表一編
號一所示之土地辦理繼承登記。
被告與被代位人程學淇公同共有如附表一編號一所示之土地所有
權、編號二所示未保存登記建物之事實上處分權，依如附表二所
示之應繼分比例分割為分別共有。
訴訟費用由兩造依如附表二所示之訴訟費用負擔比例負擔。
    事實及理由
一、原告起訴主張：被代位人程學淇積欠原告新臺幣（下同）49
    ,969元，及自民國95年9月27日起至104年8月31日止，按週
    年利率19.71%計算之利息，暨自104年9月1日起至清償日止
    ，按週年利率15%計算之利息，原告業已取得鈞院110年度司
    促字第6652號支付命令與確定證明書在案（下稱系爭債務）
    。又被代位人程學淇之父即訴外人程壽一於106年10月29日
    死亡，遺有如附表一所示之遺產（下稱系爭遺產），應由其
    繼承人即被告與被代位人程學淇按如附表二所示之應繼分比
    例繼承，惟渠等迄今尚未就系爭遺產辦理繼承登記及分割。
    原告原可就被代位人程學淇所繼承之遺產聲請強制執行以實
    現債權，惟因被代位人程學淇怠於行使其對被告之繼承登記
    、分割遺產請求權，致原告債權有難獲滿足之虞，原告為保
    全其對被代位人程學淇之債權能獲得清償，乃代位被代位人
    程學淇提起本件訴訟，請求就系爭遺產代辦繼承登記並為分
    割，爰依民法第242條、第243條、第1164條、第823條、第8
    24條規定，代位被代位人程學淇提起本件訴訟等語，並聲明
    ：如主文所示。
二、被告陳稱：被告對於原告代位被代位人程學淇請求繼承登記
    及分割系爭遺產並無意見，本件係因渠等找不到被代位人程
    學淇方未能辦理繼承登記及分割等語。
三、兩造不爭執之事實：
  ㈠被代位人程學淇積欠原告系爭債務，迄仍未清償，而其責任
    財產不足以清償系爭債務。
  ㈡被繼承人程壽一於106年10月29日死亡，其法定繼承人為被告
    程學政、程艷如、程乙加、程學銘及被代位人程學淇，其等
    均未辦理拋棄繼承。
  ㈢被繼承人程壽一死亡時遺有系爭遺產。
　㈣被代位人程學淇及被告之應繼分比例如附表二所示應繼分比
    例。　
四、本件兩造所爭執之處，應在於：原告代位被代位人程學淇向
    被告請求辦理繼承登記及分割被繼承人程壽一所遺之系爭遺
    產，有無理由？茲論述如下：
  ㈠原告主張：被代位人程學淇積欠原告系爭債務，且原告業已
    對其取得本院110年度司促字第6652號確定支付命令，迄今
    仍未清償等語，業據其提出本院110年度司促字第6652號支
    付命令、確定證明書為證，復為被告所不爭執，是原告此部
    分主張自堪信為真實。
  ㈡原告復主張：被繼承人程壽一死亡時所遺系爭遺產，被告及
    被代位人程學淇為其繼承人，應辦理繼承登記，並由其等按
    如附表二所示應繼分比例之比例繼承，惟其等迄今尚未就如
    附表一編號一所示之土地辦理繼承登記，亦未辦理分割系爭
    遺產等語，已據其提出土地登記謄本、異動索引、戶籍謄本
    等為證，是原告此部分之主張亦堪信實。
　㈢按債務人怠於行使其權利時，債權人因保全債權，得以自己
    名義行使其權利，為民法第二百四十二條前段所明定。此項
    代位權行使之範圍，就同法第二百四十三條但書規定旨趣推
    之，並不以保存行為為限，凡以權利之保存或實行為目的之
    一切審判上或審判外之行為，諸如假扣押、假處分、聲請強
    制執行、實行擔保權、催告、提起訴訟等，債權人皆得代位
    行使（最高法院69年度台抗字第240號裁定意旨參照）。次
    按繼承人得隨時請求分割遺產，但法律另有規定或契約另有
    訂定者，不在此限；繼承人有數人時，在分割遺產前，各繼
    承人對於遺產全部為公同共有；公同共有物之分割，除法律
    另有規定外，準用關於共有物分割之規定；各共有人，除法
    令另有規定外，得隨時請求分割共有物，但因物之使用目的
    不能分割或契約訂有不分割之期限者，不在此限，民法第11
    64條、第1151條、第830條第2項、第823條第1項亦分別定有
    明文。又按因繼承、強制執行、徵收、法院之判決或其他非
    因法律行為，於登記前已取得不動產物權者，應經登記，始
    得處分其物權，民法第759條亦有明定。經查，被代位人程
    學淇除共同繼承被繼承人程壽一所遺系爭遺產外，名下別無
    不動產及動產，且於110年度並未申報受有任何所得，有其
    稅務電子閘門財產所得調件明細表附卷可稽，足見被代位人
    程學淇之責任財產，實不足以擔保其所有債務，是原告之債
    權仍有不能受完全清償之虞，堪認被代位人程學淇已屬無資
    力狀態。又被繼承人程壽一所留如附表一編號一所示之土地
    尚未辦理繼承登記，有土地登記第一類謄本及其異動索引等
    在卷可按，被代位人程學淇及被告亦未爭執系爭遺產有不能
    分割之情形或有不分割之約定，被代位人程學淇卻怠於辦理
    如附表一編號一所示土地之繼承登記及請求分割系爭遺產，
    以換價清償對原告之債務，原告自有代位被代位人程學淇向
    被告請求辦理如附表一編號一所示土地之繼承登記及分割系
    爭遺產，以保全其債權之必要。是原告以一訴同時請求代位
    程學淇就其與被告所共同繼承如附表一編號一所示之土地辦
    理繼承登記，並請求分割系爭遺產，要屬有據，應予准許。
  ㈣再按公同共有物分割之方法，除法律另有規定外，準用關於
    共有物分割之規定，依共有人協定之方法行之；分割之方法
    不能協議決定，或於協議決定後因消滅時效完成經共有人拒
    絕履行者，法院得因任何共有人之請求，命為下列之分配：
    一、以原物分配於各共有人。但各共有人均受原物之分配顯
    有困難者，得將原物分配於部分共有人。二、原物分配顯有
    困難時，得變賣共有物，以價金分配於各共有人；或以原物
    之一部分分配於各共有人，他部分變賣，以價金分配於各共
    有人，民法第830條第2項、第824條第1項及第2項分別定有
    明文。又分割之方法，固可由法院自由裁量，不受共有人主
    張之拘束，但仍應斟酌當事人之聲明，共有物之性質、經濟
    效用及全體共有人利益等，公平裁量。本院審酌原告提起本
    件訴訟之目的僅在於將來備供就被代位人程學淇所繼承之財
    產價值取償，則將公同共有分割為分別共有，既不失為一種
    分割方式，且較符合全體共有人之利益及原告之訴訟目的，
    而可採為分割之方法。
  ㈤另如附表一編號二所示之未辦保存登記建物，自始無從為繼
    承登記，惟仍得為繼承之標的，並具有財產權之性質，自無
    民法第759條「非經登記，不得處分其物權」規定之適用。
    本院斟酌該權利之性質、經濟效用及繼承人之利益，認為如
    附表一編號二所示之未辦保存登記建物，亦得分割。
  ㈥承上，被告及被代位人程學淇因繼承而就系爭遺產為公同共
    有，依民法第1138條、第1141條之規定，其等應繼分應為如
    附表二應繼分比例所示，是就如附表一所示遺產按各繼承人
    之應繼分比例分割為分別共有，應屬適當、公允之分割方式
    。
五、從而，原告本於代位分割公同共有遺產之法律關係，請求被
    代位人程學淇及被告應就被繼承人程壽一所遺如附表一編號
    一所示之土地辦理繼承登記，並就系爭遺產按如附表二所示
    應繼分比例分割為分別共有，為有理由，均應予准許。
六、末按因共有物分割、經界或其他性質上類似事件涉訟，由敗
    訴當事人負擔訴訟費用顯失公平者，法院得酌量情形，命勝
    訴之當事人負擔其一部，民事訴訟法第80條之1定有明文。
    經查，裁判分割遺產之形成訴訟，法院決定遺產分割之方法
    時，應斟酌何種分割方法較能增進共有物之經濟效益，並兼
    顧全體繼承人之利益，以決定適當之分割方法，不受原告聲
    明之拘束，亦不因何造起訴而有不同。是本件原告代位請求
    裁判繼承登記及分割系爭遺產雖有理由，惟關於訴訟費用之
    負擔，應由兩造依被代位人程學淇與被告之應繼分比例負擔
    ，始屬公允。
七、訴訟費用負擔之依據：民事訴訟法第78條、第80條之1。
中　　華　　民　　國　　111 　年　　8 　　月　　29　　日
                  民事第二庭    法  官  陳秋如
以上正本係照原本作成。
如對本判決上訴，須於判決送達後20日內向本院提出上訴狀（需
附繕本）。如委任律師提起上訴者，應一併繳納上訴審裁判費。
中　　華　　民　　國　　111 　年　　8 　　月　　29　　日
                                書記官　林家莉

附表一　
編號 種類 坐落地號或門牌號碼 面積 權利範圍 一 土地 雲林縣○○鄉○○段0000000地號土地 45平方公尺 全部 二 房屋 雲林縣○○鄉○○村○○巷00號 稅籍編號：00000000000 (未辦保存登記） 33.1平方公尺 全部 
附表二：
編號 繼承人 應繼分比例 訴訟費用負擔比例 1 程學淇 5分之1 由原告負擔5分之1 2 程學政 5分之1 5分之1 3 程艷如 5分之1 5分之1 4 程乙加 5分之1 5分之1 5 程學銘 5分之1 5分之1